【裁判字號】    99,上易,329
【裁判日期】    991228
【裁判案由】    調整租金
【裁判全文】
臺灣高等法院民事判決                 99年度上易字第329號
上  訴  人  吳李年
            李豊松
上  一  人
訴訟代理人  李玉龍
上  訴  人  李克承
            李克漢
被 上訴 人  陳麗華
            劉慶珠
共      同
訴訟代理人  王和屏律師
上列當事人間調整租金事件，上訴人對於中華民國98年10月30
日臺灣臺北地方法院98年度訴字第352號第一審判決提起上訴，
經本院於99年12月14日言詞辯論終結，判決如下：
    主  文
上訴駁回。
第二審訴訟費用由上訴人連帶負擔。
    事實及理由
壹、程序方面：
一、按「訴訟標的對於共同訴訟之各人必須合一確定者，共同訴
    訟人中一人之行為有利益於共同訴訟人者，其效力及於全體
    ；不利益者，對於全體不生效力。」民事訴訟法第56條第1
    項第1款定有明文。經查：被上訴人陳麗華、劉慶珠（以上2
    人合稱被上訴人，1人則稱陳麗華、劉慶珠）主張坐落臺北
    市○○區○○段4小段60-5、60-11地號土地（以上2筆土地
    合稱系爭土地）原為訴外人李敏然、楊德建分別共有，陳麗
    華、劉慶珠分別於民國96年11月20日、同年12月17日登記為
    系爭土地所有權人，應有部分各1/2。李敏然、楊德建曾於
    44年7月28日將上開60-5地號土地面積11平方公尺（下稱系
    爭60-5地號土地）及上開60-11地號土地面積37平方公尺（
    下稱系爭60-11地號土地）出租予李德雲建築門牌號碼臺北
    市○○區○○路2段80號房屋（下稱系爭房屋），李德雲於
    66年3月19日死亡，其繼承人計有吳李年、李豊松及李克承
    、李克漢等4人，渠等基於繼承法律關係公同共有系爭房屋
    及系爭60-5、60-11地號土地租賃權，爰依民法第272條第1
    項、第1153條第1項規定，請求如後開聲明所示，經核其主
    張之訴訟標的法律關係對於上開4人必須合一確定，是吳李
    年、李豊松提起上訴，其效力應及於李克承、李克漢，爰併
    列李克承、李克漢為上訴人。
二、吳李年、李克承、李克漢經合法通知，未於言詞辯論期日到
    場，核無民事訴訟法第386條所列各款情形，爰依被上訴人
    聲請，由被上訴人就該部分一造辯論而為判決。
貳、實體方面：
一、被上訴人主張：系爭土地原為李敏然、楊德建分別共有，於
    44年7月28日將系爭60-5地號、60-11地號土地出租予李德雲
    建築系爭房屋，約定租金按月以每坪白米1台斤折算現款計
    付，嗣經臺灣臺北地方法院（下稱臺北地院）93年度訴字第
    4454號民事判決、臺灣高等法院94年度上易字第41號民事判
    決確定，自94年3月1日起，系爭60-5地號土地租金調整為新
    台幣（下同）2,083元、系爭60-11地號土地租金調整為6,99
    5元。上訴人因繼承關係公同共有系爭房屋及系爭土地租賃
    權，依民法第272條第1項、第1153條第1項規定，自應負連
    帶給付系爭土地租金之義務。陳麗華、劉慶珠分別於96年11
    月20日、同年12月17日登記為系爭土地所有權人，應有部分
    各1/2，迭催被上訴人給付租金，仍未給付，迄97年9月30日
    止，計陳麗華、劉慶珠各積欠46,903元及42,969元。又系爭
    60-5、60-11地號土地，於97年1月每平方公尺之公告地價分
    別為59,700元、59,604元，申報地價為公告地價80%，即47,
    760元、47,683元，以系爭土地坐落於商業繁榮、交通發達
    、生活機能健全地區，系爭房屋現由李豊松兒子李玉龍經營
    虎松國術館，經濟價值甚高，依土地法第105條準用同法第
    97條規定，應以系爭土地申報地價年息10%計算租金為適當
    ，系爭60-5地號土地租金應增加為4,378元、系爭60-11地號
    土地租金應增加為14,702元，其價值顯有昇漲，依民法第44
    2條規定，得請求增加租金，由上訴人按月連帶給付陳麗華
    、劉慶珠各上開金額之1/2等情，求為：（一）上訴人向被
    上訴人承租系爭60-5地號土地租金，自97年10月1日起，調
    整為每月4,378元；（二）上訴人向被上訴人承租系爭60-11
    地號土地租金，自97年10月1日起，調整為每月14,702元；
    （三）上訴人應連帶給付陳麗華46,903元及自97年11月4日
    起至清償日止，按年息5%計算之利息；並自97年10月1日起
    ，按月於每月1日連帶給付陳麗華9,540元；（四）上訴人應
    連帶給付劉慶珠42,969元及自97年11月4日起至清償日止，
    按年息5%計算之利息；並自97年10月1日起，按月於每月1日
    連帶給付劉慶珠9,540元之判決。
二、李豊松、吳李年則以：李敏然、楊德建之後，系爭60-11地
    號土地登記為訴外人李金釵所有，系爭60-5地號土地則為訴
    外人李金釵及楊博哲共有，所有權應有部分各1/2，李豊松
    按月給付租金，未曾拖欠。被上訴人雖於96年11月及12月間
    受讓系爭土地，惟李金釵、楊博哲未依土地法第104條規定
    ，通知李豊松行使優先承買權，兩造間尚無租賃關係存在。
    被上訴人亦未曾以出租人地位向其催告或收取租金，致李豊
    松無從得知上情，李豊松未給付上開租金，係被上訴人受領
    遲延，請求上訴人連帶給付該租金之本息，自無所據。又系
    爭60-5、60-11地號土地坐落於臺北市萬華區，屬於臺北市
    西區之老舊社區，週遭鄰地之工商經濟並不發達，附近均無
    人居住，多年來，李豊松以系爭房屋作為自己及家屬居家之
    用，李豊松之子李玉龍在上址開設國術館，係基於人道之義
    助，未獲有經濟利益，被上訴人請求增加租金，亦無理由；
    另系爭房屋係由李豊松單獨使用，租金亦由李豊松給付，被
    上訴人將未居住於系爭房屋之李克承、李克漢、吳李年一併
    起訴，亦非可取等語，資為抗辯。至李克承、李克漢則未提
    出任何書狀作何聲明或陳述。
三、本件經原法院判決：（一）上訴人向被上訴人承租系爭60-5
    地號土地租金，自97年10月1日起，調整為每月3,502元；（
    二）上訴人向被上訴人承租系爭60-11地號土地租金，自97
    年10月1日起，調整為每月11,762元；（三）上訴人應連帶
    給付陳麗華46,903元及自97年11月4日起至清償日止，按年
    息5%計算之利息；並自97年10月1日起，按月於每月1日連帶
    給付陳麗華7,632元；（四）上訴人應連帶給付劉慶珠42,96
    9元及自97年11月4日起至清償日止，按年息5%計算之利息；
    並自97年10月1日起，按月於每月1日連帶給付劉慶珠7,632
    元；（五）被上訴人其餘之訴駁回。上訴人不服原判決，上
    訴聲明：（一）原判決不利於上訴人部分廢棄；（二）上開
    廢棄部分，被上訴人在第一審之訴及假執行之聲請均駁回。
    被上訴人答辯聲明：上訴駁回。（原法院判決駁回被上訴人
    其餘之訴部分，未據被上訴人聲明不服，已告確定。）
四、經查：系爭土地原為李敏然、楊德建分別共有，陳麗華、劉
    慶珠分別於96年11月20日、同年12月17日登記為所有權人，
    所有權應有部分各1/2。李敏然、楊德建曾於44年7月28日將
    系爭60-5地號、60-11地號土地出租予李德雲建築系爭房屋
    ，並約定租金按月以每坪白米1台斤折算現款給付，嗣經臺
    北地院93年度訴字第4454號民事判決、臺灣高等法院94年度
    上易字第41號民事判決確定，自94年3月1日起，系爭60-5地
    號土地調整租金為2,083元、系爭60-11地號土地調整租金為
    6,995元。李德雲於66年3月19日死亡後，上訴人基於繼承關
    係公同共有系爭房屋及系爭60-5、60-11地號土地租賃權，
    惟自96年9月26日起即未給付租金等情，有土地登記第2類謄
    本、上開民事判決書暨確定證明書及言詞辯論筆錄可按（原
    審卷第7至23頁、第145頁），堪信此部分之事實為真實。
五、本件爭點：
（一）兩造間有無租賃關係存在？
（二）系爭60-5、60-11地號土地租金有無調整必要？若有，應
      如何調整？
（三）上訴人應給付被上訴人之租金若干？被上訴人得否請求按
      法定利率計算之遲延利息？
      爰述之如下：
（一）兩造間有無租賃關係存在？
  １、按「基地出賣時，地上權人、典權人或承租人有依同樣條
      件優先購買之權。房屋出賣時，基地所有權人有依同樣條
      件優先購買之權。其順序以登記之先後定之。前項優先購
      買權人，於接到出賣通知後十日內不表示者，其優先權視
      為放棄。出賣人未通知優先購買權人而與第三人訂立買賣
      契約者，其契約不得對抗優先購買權人。」土地法第104
      條定有明文。
  ２、李豊松辯以：就系爭60-5、60-11地號土地其有優先承買
      權，李金釵、楊博哲未依土地法第104條規定，通知其行
      使優先承買權，兩造間尚無租賃關係存在等語。惟查：
    (1)李金釵、楊博哲已於95年11月14日以台北150支局第58號
      存證信函通知上訴人行使優先購買權，李豊松並於同年月
      21日以台北25支局第1773號存證信函函覆李金釵、楊博哲
      ，有上開存證信函可憑（本院卷第55至58頁），觀諸李豊
      松函覆之存證信函載有：「……請將買賣條件及買賣契約
      書惠示，以便考慮是否行使同樣條件之優先購買權。」、
      「……本人承租上開土地面積共48平方公尺即14.25坪，
      即令以台端自稱的以每坪90萬元擬出售，也不過1300多萬
      元左右，不是9千多萬元。」等語（本院卷第57至58頁）
      ，並未就系爭60-5、60-11地號土地行使優先承買權，難
      認李豊松於接到李金釵、楊博哲前揭存證信函後有行使優
      先購買權之意，依土地法第104條規定，其優先購買權視
      為放棄。
    (2)上訴人於原審就系爭60-5、60-11地號土地，兩造間有租
      賃關係存在乙節，並不爭執，此觀之李豊松於原審97年11
      月13日答辯狀載有：「被告（即李豊松）不爭執部分：…
      …(三)被告自96年12月起即未給付租金之事實。」、「96年
      12月起未給付租金，既已知原告（即被上訴人）為系爭60
      -5、60-11地號土地所有權人，當願依原租約之約定給付
      租金。」等語（原審卷第90頁、第93頁）自明。
    (3)綜上，李金釵、楊博哲已於上開時日以前揭存證信函通知
      上訴人行使優先購買權，惟上訴人未於接到李金釵、楊博
      哲上開存證信函後行使優先購買權，且於原審復不爭執兩
      造間就系爭60-5、60 -11地號土地有租賃關係存在，應認
      兩造間就系爭60-5、60-11地號土地確有租賃關係存在，
      李豊松所辯，核屬無據，應不足採。
（二）系爭60-5、60-11地號土地租金有無調整必要？若有，應
      如何調整？
  １、按租賃物為不動產者，因其價值之昇降，當事人得聲請法
      院增減其租金，但其租賃定有期限者，不在此限；又城市
      地方房屋之租金，以不超過土地及其建築物申報總價年息
      百分之十為限，此於租用基地建築房屋時準用之，民法第
      442條及土地法105條準用同法第97條第1項定有明文。又
      租賃物為不動產者，其價值如有昇漲，出租人依法本得為
      增租之請求，至所加租額之多寡，應以土地繁榮之程度及
      鄰地租金之比較等情形為標準（最高法院20年上字第283
      號判例意旨參照）。
  ２、經查：系爭60-5、60-11地號土地，94年1月公告現值分別
      為每平方公尺142,000元、141,761元，而97年1月公告現
      值則各為每平方公尺160,000元、159,732元，有臺北市政
      府地政處公告現值查詢表可按（原審卷第24至25頁），可
      知，系爭60-5地號土地、60-11地號土地，於上開期間之
      公告現值每平方公尺分別上漲18,000元、17,971元，漲幅
      各約為12.68%，上開土地價值既已上漲，租金自有調整必
      要，被上訴人依上開規定請求調高租金，自無不合。本院
      爰審酌系爭60-5、60-11地號土地位於西園路2段及莒光路
      交叉口，前為6線道馬路，鄰近傳統市場、萬華火車站、
      捷運龍山寺站等人潮眾多商業繁榮地帶，交通便利，生活
      機能亦佳，而系爭房屋目前由李豊松之子李玉龍經營虎松
      國術館，有照片及地圖附卷可憑（原審卷第110至118頁）
      ，認上訴人承租上開土地之每月租金，以調整為按土地申
      報地價總額年息8%為適當。又系爭60-5、60-11地號土地
      96年1月申報地價分別為每平方公尺47,760元、47,683.2
      元，有土地登記謄本可憑（原審卷第106至109頁），準此
      ，系爭60-5地號土地月租金應為3,502元（計算式：47,76
      0元x11平方公尺x0.0812＝3,502元，元以下四捨五入，
      下同），系爭60-11地號土地月租金應為11,762元（計算
      式：47,683.2元x37平方公尺x0.0812＝11,762元）。被
      上訴人於97年9月26日提起本件調整租金之訴，有原法院
      收狀戮可憑（原審卷第2頁），故被上訴人請求自97年10
      月1日起系爭60-5地號土地租金調整為每月3,502元，系爭
      60-11地號土地租金調整為每月11,762元，自有理由。
（三）上訴人應給付被上訴人之租金若干？被上訴人得否請求按
      法定利率計算遲延利息？
      按承租人應依約定日期，支付租金，民法第439條前段定
      有明文。查李豊松於原審98年6月18日言詞辯論期日，自
      認自96年9月26日起未依約給付租金，而李德雲死亡後，
      上訴人均未拋棄繼承，且未分割遺產，渠等自共同繼承系
      爭房屋之租賃關係，給付租金義務乃渠等所繼承之公同共
      有債務，應由全體繼承人負連帶給付租金義務，不因有無
      居住系爭房屋而有不同。陳麗華、劉慶珠分別於96年11月
      20日、同年12月17日登記為系爭土地所有權人，應有部分
      各1/2，是陳麗華請求上訴人連帶給付自96年11月20日起
      至97年9月30日止之租金46,903元（計算式：系爭60-5地
      號土地月租金2,083元x應有部分1/2＋系爭60-11地號土地
      月租金6,995元x應有部分1/2＝4,539元/月，4,539元x11/
      30＋4,539元x10＝47,054元，被上訴人僅請求其中之46,9
      03元），劉慶珠請求上訴人連帶給付自96年12月17日起至
      97年9月30日止之租金42,969元（計算式：系爭60-5地號
      土地月租金2,083元x應有部分1/2＋系爭60-11地號土地月
      租金6,995元x應有部分1/2＝4,539元/月，4,539元x15/31
      ＋4,539元x9＝43,047元，被上訴人僅請求其中之42,969
      元），均無不合。又被上訴人既已起訴請求上訴人連帶給
      付上開租金，上訴人收受起訴狀繕本時已悉被上訴人受讓
      系爭土地事實，惟渠等仍拒不給付，即已構成給付遲延，
      被上訴人自得依民法第233條規定，請求上訴人給付遲延
      利息。則被上訴人以起訴狀繕本之送達為請求給付之通知
      ，並就該部分請求自97年11月4日起至交付日止，按年息
      5%計算利息，即非無據，應予准許。另將來給付之訴，有
      預為請求之必要得提起之，民事訴訟法第246條定有明文
      。本件上訴人有依租賃契約按月連帶給付被上訴人租金義
      務，又有如上述積欠租金之情事，被上訴人自有預為請求
      必要，並請求上訴人自起訴時起以調整後之租金給付（最
      高法院73年第9次民事庭會議決議參照），被上訴人係於
      97年9月26日起訴，如前述，是陳麗華、劉慶珠分別請求
      上訴人自97年10月1日起按月給付上開2筆土地之租金即3,
      502元、11,762元，合計15,264元（計算式：3,502元+11,
      762元=15,264元）之1/2即7,632元（計算式：15,264元x1
      /2＝7,632元），即屬有據，應予准許。
六、綜上所述，陳麗華、劉慶珠各依上開法律關係請求上訴人連
    帶給付46,903元及42,969元，及均自97年11月4日起至清償
    日止，按年息5%計算之利息，並請求將系爭60-5、60-11地
    號土地每月租金，自97年10月1日起分別調整為3,502元、11
    ,762元及自97年10月1日起，按月連帶給付租金7,632元予陳
    麗華、劉慶珠，為有理由，應予准許。原審就此部分為上訴
    人勝訴判決，且就命給付部分為准免假執行之宣告，於法並
    無不合。上訴意旨指摘原判決此部分不當，聲明廢棄改判，
    為無理由，應予駁回。
七、本件事證已臻明確，兩造其餘之攻擊、防禦方法，及李豊松
    於本院聲請函調被上訴人買賣過戶資料暨系爭土地地價稅係
    由何人繳納，均核與判決結果不生影響，毋庸一一論述及調
    查之必要，併此敘明。
八、據上論結，本件上訴為無理由。依民事訴訟法第449條第1項
    、第85條第2項、第463條、第385條第1項前段，判決如主文
    。
中    華    民    國    99    年    12    月    28    日
                    民事第九庭
                        審判長法  官  黃熙嫣
                              法  官  陳玉完
                              法  官  陳邦豪
正本係照原本作成。
不得上訴。
中    華    民    國    99    年    12    月    28    日
                              書記官  李佳樺

司法院資訊處製作；財團法人民間司法改革基金會備份。
